【裁判字號】    90,台上,1325
【裁判日期】    900726
【裁判案由】    給付買賣價金
【裁判全文】
最高法院民事判決                                九十年度台上字第一三二五號
    上  訴  人  星隆貿易股份有限公司
    法定代理人  詹錫富
    訴訟代理人  林春榮律師
    被 上訴 人  光軒塑膠工業股份有限公司
    法定代理人  許莊寶梅
右當事人間請求給付買賣價金事件，上訴人對於中華民國八十八年十一月三十日台灣
高等法院台中分院第二審判決（八十七年度上字第七七號），提起上訴，本院判決如
左：
    主  文
原判決關於駁回上訴人請求被上訴人給付價金之訴及該訴訟費用部分廢棄，發回台灣
高等法院台中分院。
    理  由
本件上訴人主張：被上訴人於民國八十五年五月九日與伊訂約，向伊購買日本三豐株
式會社製造之三次元量測儀一台（下稱系爭儀器），總價新台幣（下同）一百七十五
萬元。伊已依約將該儀器交付被上訴人驗收使用並提供訓練課程，詎被上訴人除於同
年五月二十二日給付價金五十萬元外，餘款一百二十五萬元迄未支付等情，爰依買賣
之法律關係求為命被上訴人給付一百二十五萬元及自訴狀繕本送達翌日（八十五年十
一月三十日）起加付法定遲延利息之判決（被上訴人另提起反訴，請求上訴人返還價
金五十萬元本息部分，業經原審判決其敗訴確定）。
被上訴人則以：上訴人所交付之系爭儀器，其品質、功能均與合約書約定之內容不符
，且未依約提供操作人員之訓練，伊自得為同時履行之抗辯，拒絕給付價金等語，資
為抗辯。
原審廢棄第一審所為上訴人勝訴之判決，改判駁回其訴，係以：兩造於八十五年五月
九日簽訂合約書，由被上訴人以總價一百七十五萬元向上訴人購買系爭儀器一台，上
訴人已將該儀器安裝於被上訴人之工廠，被上訴人僅支付價金五十萬元，其餘一百二
十五萬元迄未給付等事實，有兩造不爭執之「合約書」可稽。依該合約書附註第二項
約定：「賣方（指上訴人）應於買方（指被上訴人）之工廠內履行安裝及精度測試之
責任。」上訴人固已將系爭儀器安裝於被上訴人工廠內二樓設有空調設備及以木板敷
底並用四根鐵柱鞏固之房間內，且經證人即日本三豐株式會社技術部主任陳勇穆測試
完畢。惟陳勇穆所作之測試，係於被上訴人工廠樓下之機器全部停止操作之情況下為
之；然於被上訴人工廠之機器正常運作生產時，因機器運作所產生之聲響及震動會波
及前開安裝地點，致系爭儀器在正常使用下受到該不可避免之干擾，而無法達到約定
之精密度，業經華聲企業發展鑑定顧問有限公司（下稱華聲公司）之鑑定明確，並為
證人陳勇穆所證實。被上訴人辯稱：上訴人未盡履行安裝之責任等語，即堪採信。另
依系爭合約書之附註第五項載明：「付款方式：訂約時付百分之三十定金，餘款於G-
EOPAK 教育完成後一個月期票付清。」足見系爭一百二十五萬元之價金尾款，上訴人
須先完成上開教育訓練後，始得請求被上訴人給付。經查上訴人安裝第一部三次元量
測儀後，雖於八十五年九月十一日至十三日由證人陳勇穆對被上訴人之員工施以GEO-
PAK 教育訓練，但因該儀器之品質有問題，上訴人乃將之拆走，並於同年十月九日重
新更換安裝同一規格型號之系爭儀器，而未再對被上訴人之員工施以教育訓練，為兩
造所不爭執。則上訴人前經陳勇穆實施GEOPAK教育訓練所使用之三次元量測儀既屬品
質有問題者，於該訓練過程中所得之數據自非準確，當然影響正常之操作程序，而就
該儀器故障與否之認識及如何正確排除發生不良之差異。因此，上訴人於八十五年十
月九日另行更換安裝系爭三次元量測儀，並經測試後，依系爭合約書之精神及該儀器
精密之特性，即應就新安裝之系爭儀器對被上訴人之員工再施以GEOPAK教育訓練，使
被上訴人之員工能就正常之量測儀為正確之操作、數據處理、與維護及故障排除，始
符合該合約書之本旨。被上訴人辯稱：系爭儀器於安裝後，上訴人未對伊之員工施以
教育訓練等語，亦屬可信。是上訴人既未依合約書約定，就履行其安裝及教育訓練義
務為合於契約本旨之給付，被上訴人以其就系爭價金尾款並無先為給付之義務，而行
使同時履行抗辯權，拒絕給付系爭價金尾款，即無不合。上訴人本於買賣之法律關係
，請求被上訴人給付一百二十五萬元及其法定遲延利息，洵非正當，不應准許等詞，
為其判斷之基礎。
查上訴人於事實審曾主張：系爭三次元量測儀為極精密之儀器，其安裝地點要求無震
、無塵、適溫等，然此地點難求，甚至無法做到，故僅能退而求其次，將干擾因素降
到最低，只需儀器測量精準度合於容許範圍即可。系爭儀器裝置時，伊已告以不要有
外在震動最好，惟被上訴人以場地、空間難覓，且為配合其公司現有二次元儀器等之
使用，乃安裝於現址，……該儀器安置地點並非伊所指定。實則被上訴人另有其他不
受機器干擾處所可安置，但因空間使用而作罷。故系爭儀器安裝場地環境不良係被上
訴人之問題等語（見一審卷九八頁、原審卷第二宗八四頁正反面），徵諸證人沈玟良
（即上訴人公司台中分公司副主任）證稱：「安裝的地點是被上訴人指定的。」「有
告訴他（指被上訴人）安裝的地點比較不好，有震動，量測出來的數據比較不準確。
」「安裝地點，許建志（即被上訴人公司總經理）有帶我去看，在二樓，震動大，測
量效果不好，我沒有同意，但許建志說沒有關係的。」（見原審卷第一宗八三頁、第
二宗七一頁），及證人陳勇穆結證：「被上訴人公司訂購的系爭三次元量測儀是由我
負責安裝的，安裝地點是由被上訴人公司決定的，週邊的防震設備是上訴人公司設計
的，安裝完畢後，有經過測試，並附有校正報告給被上訴人公司……測試的結果是合
格的。」（見原審卷第一宗九八頁反面），證人洪振剛（即華聲公司負責製作系爭鑑
定報告書者）亦證述：「在被上訴人的工廠環境中，是不可能達到○‧○○一MM的精
確度。」（見原審卷第一宗四一頁）各等語，再參酌華聲公司之鑑定報告書記載：「
……由上述可得知環境因子影響本機量測精度佔絕大部分……在操作當中未查覺有何
異象，故其產品規格與功能及操作性應能符合該合約書所示規範」等情，（見外放該
鑑定報告書一四頁）。苟被上訴人就本件契約負有提供適當場所以供安裝之協力義務
，而該安裝地點確係由被上訴人指定，上訴人又曾告知此安裝地點不宜，則上訴人之
上開主張，是否全無足取﹖其履行之安裝行為是否未合於契約本旨﹖得否歸責於上訴
人﹖即待澄清。原審未詳予審酌，徒以前揭情詞遽為不利上訴人之判決，自屬可議。
再者上訴人於原審另主張：「雖第一台儀器發現Ｙ軸光學磁有問題，而更換系爭儀器
，因兩台儀器機型一樣，其操作方法完全相同，故無再重複加以操作訓練，上訴人亦
未就新安裝之系爭儀器要求再上課等語。」（見原審卷第二宗八三頁反面），原審對
此攸關上訴人是否已依契約本旨盡其教育訓練義務及其得否請求被上訴人給付系爭價
金尾款之重要攻擊方法，予以恝置不論，未在判決理由項下記載其意見，亦難謂無判
決不備理由之違法。又「被告在裁判上援用民法第二百六十四條之抗辯權時，原告如
不能證明自己已為給付或已提出給付，法院應為原告提出對待給付時，被告即向原告
為給付之判決，不能遽將原告之訴駁回。」本院著有二十九年度上字第八九五號判例
，可資參照。原審既認被上訴人行使同時履行抗辯權尚無不合，竟未為對待給付之判
決，而逕將上訴人之請求予以駁回，於法尤有違誤。上訴論旨，指摘原判決駁回其訴
部分為不當，聲明廢棄，非無理由。
據上論結，本件上訴為有理由，依民事訴訟法第四百七十七條第一項、第四百七十八
條第一項，判決如主文。
中      華      民      國     九十     年      七      月    二十六    日
                              最高法院民事第七庭
                                  審判長法官  蘇  茂  秋
                                        法官  徐  璧  湖
                                        法官  朱  建  男
                                        法官  曾  煌  圳
                                        法官  李  慧  兒
      右正本證明與原本無異
                                              書  記  官
中      華      民      國     九十     年      八      月      九      日


司法院資訊處製作；財團法人民間司法改革基金會備份。
